臺灣高等法院臺中分院刑事判決　 100年度選上更(一)字第81號
上　訴　人　臺灣苗栗地方法院檢察署檢察官
被　　　告　林昌悅
指定辯護人　謝英吉律師
上列上訴人因被告違反公職人員選舉罷免法案件，不服臺灣苗栗
地方法院98年度選訴字第14號中華民國99年3月25日第一審判決
（起訴案號：臺灣苗栗地方法院檢察署98年度選偵字第88號），
提起上訴，前經本院判決後，由最高法院發回更審，本院判決如
下：
    主    文
原判決關於林昌悅部分撤銷。
林昌悅對於有投票權之人，交付賄賂，而約其投票權為一定之行
使，處有期徒刑貳年，緩刑肆年，褫奪公權年。
    犯罪事實
一、林昌悅為苗栗縣公館鄉中義社區發展協會理事，其明知對於
    有投票權之人，不得行求、期約、交付賄賂或其他不正利益
    ，而約其投票權為一定之行使，竟為使苗栗縣議會第17屆議
    員選舉（下稱本次選舉）第1選舉區候選人徐集明，能於民
    國98年12月5日舉行之本次選舉中順利當選，乃基於對於有
    投票權人交付賄賂，而約定其投票權為一定行使之犯意，於
    98年11月中旬某日上午某時許，在苗栗縣公館鄉中義村中義
    10號住處，以1票新臺幣（下同）500元之代價，將行賄其姪
    子林盈銘等有投票權人共8票計4000元之賄款交付予林盈銘
    ，而約定將本次選舉之選票投給指定之候選人徐集明（林盈
    銘所涉投票受賄罪嫌，業經檢察官另為緩起訴處分；嗣已於
    100年1月21日死亡），林盈銘除自行收受1票500元之賄款（
    即附表編號1部分）外，並代叔父林昌釧、嬸母林徐見香、
    堂弟林盈健等人收受林昌悅交付之賄款3500元，且隨即於98
    年11月中旬某日某時許，在苗栗縣公館鄉中義村中義8號林
    昌釧、林徐見香住處，將賄款1500元交予林昌釧、林徐見香
    收受（即附表編號2部分；該1500元包含林昌釧、林徐見香
    各1票及同戶內其餘不知情之有投票權人1票，共3票），復
    於98年11月中旬某日某時許，在苗栗縣公館鄉中義村中義66
    之1號林盈健住處，將賄款2000元交予林盈健收受（即附表
    編號3部分；該2000元包含林盈健1票及同戶內其餘不知情之
    有投票權人3票，共4票），並皆告知已與林昌悅約定將本次
    選舉之選票投給指定之候選人徐集明（林昌釧、林徐見香、
    林盈健所涉投票受賄罪嫌，均經檢察官另為緩起訴處分）。
    嗣經臺灣苗栗地方法院檢察署檢察官接獲情資後循線查悉上
    情，並扣得如附表所示之賄款。
二、案經臺灣苗栗地方法院檢察署檢察官指揮苗栗縣警察局大湖
    分局偵查起訴。
    理    由
一、證據能力之說明：
  (一)供述證據部分：
    刑事訴訟法第159條之5規定：「被告以外之人於審判外之陳
    述，雖不符前4條之規定，而經當事人於審判程序同意作為
    證據，法院審酌該言詞陳述或書面陳述作成時之情況，認為
    適當者，亦得為證據。當事人、代理人或辯護人於法院調查
    證據時，知有第159條第1項不得為證據之情形，而未於言詞
    辯論終結前聲明異議者，視為有前項之同意。」立法意旨在
    於傳聞證據未經當事人之反對詰問予以核實，原則上先予排
    除。惟若當事人已放棄反對詰問權，於審判程序中表明同意
    該等傳聞證據可作為證據，或於言詞辯論終結前未聲明異議
    ，基於尊重當事人對傳聞證據之處分權，及證據資料愈豐富
    ，愈有助於真實發見之理念，且強化言詞辯論主義，使訴訟
    程序得以順暢進行，上開傳聞證據亦均具有證據能力。查本
    案以下所引用被告林昌悅以外之人於審判外所為言詞或書面
    陳述之供述證據，經本院於準備程序時詢問檢察官、被告、
    辯護人關於證據能力之意見，檢察官、被告、辯護人對該等
    證據之證據能力均不爭執，且迄本院言詞辯論終結前，檢察
    官、被告、辯護人就該等證據之證據能力皆未聲明異議，本
    院審酌該等證據作成時之情況，並無違法取證或其他瑕疵，
    認為均適於作為本案認定事實之依據，依刑事訴訟法第159
    條之5規定，該等供述證據皆有證據能力。
  (二)非供述證據部分：
    刑事訴訟法第159條至第159條之5有關傳聞法則之規定，乃
    對於被告以外之人於審判外之言詞或書面陳述之供述證據所
    為規範，至非供述證據之物證，或以科學、機械之方式，對
    於當時狀況所為忠實且正確之記錄，性質上並非供述證據，
    均應無傳聞法則規定之適用，如該非供述證據非出於違法取
    得，並已依法踐行調查程序，即不能謂其無證據能力。本案
    以下所引用之非供述證據，並無證據證明有出於違法取得之
    情形，復經本院依法踐行調查程序，自均有證據能力。
二、認定犯罪事實所憑之證據及理由：
    訊據被告林昌悅對於上開犯罪事實坦承認罪，核與證人林盈
    銘、林昌釧、林徐見香、林盈健於警詢及偵查中證述之情節
    大致相符。該等證人與被告均有親屬關係（林盈銘為被告之
    姪子，林昌釧、林徐見香各為被告之弟、弟媳，林盈健為被
    告之堂姪；此經各該證人於警詢及偵查中陳明，並有個人戶
    籍資料查詢結果在卷可稽），衡情應無設詞攀誣或虛構事實
    以陷害被告之理，況該等證人於偵查中具結作證，更係以刑
    事責任擔保其證言之真實性，所為證言應屬可信。而關於證
    人林昌釧夫婦、林盈健各自收受賄賂之金額，證人林昌釧、
    林徐見香於警詢及偵查中始終證稱其等係收受1500元（見98
    年度選他字第197號卷第97、100、106頁），證人林盈健於
    警詢及偵查中始終證稱其係收受2000元（見同上卷第113、
    123頁），核與證人林盈銘於第1次警詢時供稱「11月19日下
    午至林昌釧家裡直接交給他1500元」、於偵查中證稱「林昌
    煖（即林盈健之父）家裡有4票拿2000元」等語相符（見同
    上卷第80、91頁），又證人林盈銘就林盈健受賄金額部分，
    雖於第1次警詢時證稱「林昌煖也是在11月19日下午，我直
    接交給他兒子（即林盈健）1500元」（見同上卷第80頁），
    惟證人林盈銘嗣於第2次警詢時已改稱「有可能我記錯了，
    大概就是2000元左右」（見同上卷第83頁），並於偵查中仍
    證稱此部分金額為2000元，綜上參佐結果，堪認證人林昌釧
    夫婦、林盈健收受賄賂之金額，應各為1500元、2000元。至
    於證人林盈銘自行收受賄賂之金額，證人林盈銘於第1次警
    詢時雖供稱「剩下1000元就是我跟我哥哥林盈煇每人500元
    」（見同上卷第80頁），惟嗣於偵查中改稱「我哥哥林盈煇
    人在臺北，不會回來投票，所以就少拿500元」（見同上卷
    第91頁），而證人林盈銘已於100年1月21日死亡（見本院卷
    第44之1頁所附戶役政個人基本資料查詢結果），無從通知
    到庭再為確認，本院審酌被告交付予證人林盈銘之賄賂金額
    共4000元，此為被告與證人林盈銘一致承認之事實，經扣除
    證人林昌釧夫婦、林盈健受賄之金額各1500元、2000元後，
    尚餘500元，此與證人林盈銘於偵查中所述自行收受500元賄
    款一情相符，衡情當以證人林盈銘於偵查中供述之金額為可
    採，故應認證人林盈銘自被告交付之4000元賄款中係自行收
    受500元而非1000元。另關於證人林盈銘、林昌釧、林徐見
    香、林盈健是否均為本次選舉第1選舉區有投票權之人，經
    本院向苗栗縣選舉委員會函查，該會固以100年6月30日苗縣
    選一字第1000002663號函覆：「依據公職人員選舉罷免法第
    57條規定，選舉人名冊自開票完畢後，其保管期間為6個月
    。苗栗縣第17屆縣議員選舉投票日期為98年12月5日，本會
    保管之苗栗縣第17屆縣議員選舉選舉人名冊已於99年9月銷
    燬，無法提供上述4人之選舉人名冊。」（見本院卷第36頁
    ）然查證人林盈銘、林昌釧、林徐見香、林盈健於警詢及偵
    查中均供承其等為本次選舉第1選舉區有投票權之人，被告
    對此部分事實亦從未有所爭執，且經本院調取證人林盈銘、
    林昌釧、林徐見香、林盈健之個人戶籍資料及本次選舉之選
    舉公報（見本院卷第23、37至39、44之1、54頁）查核結果
    ，林盈銘自83年間起、林昌釧、林徐見香自68年間起、林盈
    健自81年間起至今均設籍於本次選舉第1選舉區之苗栗縣公
    館鄉未曾遷移（其中林盈銘於100年1月21日死亡，而於100
    年1月24日除戶），其4人於98年本次選舉期間皆已年滿20歲
    ，戶籍資料之記事欄均無受監護宣告之記載，堪認其4人確
    符合公職人員選舉罷免法第14條、第15條規定，為本次選舉
    第1選舉區有投票權之人。此外，並有苗栗縣警察局大湖分
    局搜索筆錄、扣押筆錄、扣押物品目錄表、悔過書、臺灣苗
    栗地方法院檢察署緩起訴處分書（98年度選偵字第88號）、
    載明徐集明為本次選舉第1選舉區第6號候選人之苗栗縣選舉
    委員會98年11月24日苗縣選一字第0980950277號公告附卷可
    稽，以及如附表所示之賄款扣案可證。綜上足見被告認罪之
    自白與事實相符而可採信，事證明確，犯行堪以認定。
三、論罪科刑及撤銷原判決之理由：
  (一)按賄賂罪之行求、期約、交付各行為，係屬階段行為，經過
    行求、期約而最後交付賄賂，或於行求、期約當時即行交付
    者，均應依交付行為處斷（參照最高法院32年非字第28號判
    例）。故核被告所為，係犯公職人員選舉罷免法第99條第1
    項之對於有投票權之人交付賄賂罪。查被告係於98年11月中
    旬某日上午，在苗栗縣公館鄉中義村中義10號住處，以1票
    500元之代價，將行賄林盈銘等有投票權人共8票計4000元之
    賄款1次交付予林盈銘，而約定將本次選舉之選票投給指定
    之候選人徐集明，林盈銘除自行收受1票500元之賄款（即附
    表編號1部分）外，並代叔父林昌釧、嬸母林徐見香等人收
    受3票計1500元之賄款（即附表編號2部分）、代堂弟林盈健
    等人收受4票計2000元之賄款（即附表編號2部分），且隨即
    如數交予林昌釧、林徐見香、林盈健收受，並皆告知已與被
    告約定將本次選舉之選票投給指定之候選人徐集明等事實，
    業如前述；因被告係將8票計4000元之賄款1次交付予林盈銘
    ，且林盈銘與林昌釧、林徐見香、林盈健均為近親關係，衡
    諸當事人主觀意思及社會一般通念，應認林昌釧、林徐見香
    、林盈健所收受之上開賄款，並非係林盈銘為被告行賄林昌
    釧等人，而僅係代林昌釧等人收受被告交付之賄款，故被告
    行賄之次數應僅有1次，屬單純一罪，且與林盈銘並無構成
    共同正犯可言。本院審酌被告係因為縣議員候選人徐集明平
    日熱心服務，對於社區幫助甚大，故希望徐集明能順利當選
    ，有助於其社區之發展，始自行出資，尋求具有投票權之苗
    栗縣公館鄉選民支持而犯下本罪，觀之被告行賄之次數僅只
    1次，用以交付之賄賂僅8票共4000元，且被告於偵查中雖否
    認犯罪，但其嗣於原審及本院審理時均坦承犯行，本罪法定
    刑為3年以上10年以下有期徒刑，情輕法重，認如處法定最
    低度刑期，猶嫌過重，仍屬失之過苛，亦難謂符合罪刑相當
    性及比例原則，是其犯罪情狀相較於法定之重刑，在客觀上
    足以引起一般人之同情，非無可憫恕之處，故依刑法第59條
    規定，對被告酌量減輕其刑。
  (二)原審認被告犯罪事證明確，予以論罪科刑，固非無見，惟查
    原判決有下列可議之處：(1)公職人員選舉罷免法第99條第1
    項之投票行賄罪，係以對於「有投票權之人」行求、期約或
    交付賄賂或其他不正利益，而約其不行使投票權或為一定之
    行使者，為其要件。故有罪判決書，對於被告行求、期約或
    交付賄賂之對象，係「有投票權之人」之重要犯罪構成要件
    事實，除應詳加認定記載以外，並應說明其憑以認定之證據
    及理由，始足以為論罪科刑之依據。原判決就如何認定證人
    林盈銘、林昌釧、林徐見香、林盈健均係本次選舉第1選舉
    區「有投票權之人」，於理由欄並未說明所憑之依據，自有
    判決理由不備之違法。(2)證人林盈銘、林盈健收受賄賂之金
    額應各為500元、2000元，理由已見前述，原判決認定各為
    1000元、1500元，容有違誤。(3)被告投票行賄之行為僅有1
    次，應論以單純一罪，業如前述，原判決論以集合犯之包括
    一罪，尚有未洽。檢察官提起上訴，以被告行賄之行為敗壞
    選風，其犯罪情狀並無可堪憫恕之處，指摘原判決引用刑法
    第59條規定酌減其刑，適用法律難認合法等情；惟原判決已
    敘明引用刑法第59條之理由與依據，經核並無失之輕縱或違
    反比例原則，其本於職權之行使而適用法律，尚難認為違法
    ，是應認檢察官之上訴為無理由。但原判決關於被告林昌悅
    部分既有上開可議之處，即屬無可維持，應由本院將該部分
    撤銷改判。爰審酌被告擔任中義社區發展協會理事，積極參
    與社區活動，為具有相當智識、經驗之人，當可知悉賄選行
    為對民主社會之根本價值造成嚴重損害，竟僅為使特定候選
    人當選縣議員，而以交付賄賂之方式賄選，其行為足以破壞
    選舉制度之公平性及選賢舉才之功能，及被告賄選之金額為
    4000元，所交付賄賂每人僅500元，價值非鉅，且於法院審
    理時坦承犯行、態度良好等一切情狀，量處有期徒刑2年，
    並依公職人員選舉罷免法第113條第3項規定宣告褫奪公權3
    年。被告未曾因故意犯罪受有期徒刑以上刑之宣告，有臺灣
    高等法院被告前案紀錄表附卷可佐，其經此偵審程序及罪刑
    宣告之教訓後，當知所警惕而無再犯之虞，認其所受之宣告
    刑，以暫不執行為適當，併依法諭知緩刑4年，用啟自新。
  (三)按公職人員選舉罷免法第99條第3項固規定預備或用以行求
    期約或交付之賄賂，不問屬於犯人與否，沒收之。但如其賄
    賂已交付與有投票權之人收受，因收受者係犯刑法第143條
    第1項之投票受賄罪，其收受之賄賂應依同法條第2項之規定
    沒收之，如全部或一部不能沒收時，追徵其價額。故犯投票
    行賄罪者，其已交付之賄賂，自應依刑法第143條第2項之規
    定，於其對向共犯所犯投票受賄罪之從刑宣告追徵、沒收，
    不得再依上開規定沒收。其對向共犯所犯刑法第143條第1項
    之投票受賄罪，倘經檢察官依刑事訴訟法第253條規定，為
    職權不起訴處分；或依同法第253條之1規定，為緩起訴處分
    ，上揭已交付予對向共犯之賄賂，亦應由檢察官依同法第
    259條之1規定，聲請法院對該對向共犯宣告沒收，仍不得依
    公職人員選舉罷免法第99條第3項規定，對犯投票行賄罪或
    預備犯投票行賄罪之被告宣告沒收（參照最高法院95年度臺
    上字第2407號、96年度臺上字第615號判決意旨）。本件扣
    案如附表所示之賄款，既已交付與有投票權之如附表所示受
    賄者收受，即屬如附表所示之受賄者因犯投票受賄罪所收受
    之賄賂，依上開最高法院判決意旨，自不得再依公職人員選
    舉罷免法第99條第3項規定宣告沒收，附此敘明。
據上論斷，應依刑事訴訟法第369條第1項前段、第364條、第299
條第1項前段，公職人員選舉罷免法第99條第1項、第113條第3項
，刑法第11條、第59條、第37條第2項、第3項、第74條第1項第1
款，判決如主文。
本案經檢察官陳銘章到庭執行職務。
中    華    民    國   100    年    8     月    30    日
                  刑事第六庭  審判長法  官  李 文 雄
                                    法  官  蔡王金全
                                    法  官  黃 小 琴
以上正本證明與原本無異。
如不服本判決應於收受送達後10日內向本院提出上訴狀，其未敘
述上訴理由者並得於提起上訴後10日內向本院補提理由書（均須
按他造當事人之人數附繕本）「切勿逕送上級法院」。
                                    書記官  林 元 威
中    華    民    國   100    年    8     月    30    日
附錄論罪科刑法條：
公職人員選舉罷免法第99條第1項
對於有投票權之人，行求期約或交付賄賂或其他不正利益，而約
其不行使投票權或為一定之行使者，處3年以上10年以下有期徒
刑，得併科新臺幣1百萬元以上1千萬元以下罰金。
附表：
 ┌──┬───┬────┬─────┬─────┬──────┬────────┐
 │編號│行賄者│受 賄 者│行賄之款項│扣得之賄款│ 證 據 資 料│ 卷  內  位  置 │
 │    │      │        │（新臺幣）│（新臺幣）│            │                │
 ├──┼───┼────┼─────┼─────┼──────┼────────┤
 │  1 │林昌悅│林 盈 銘│   500元  │300元（已 │苗栗縣警察局│98選他字197號卷 │
 │    │      │        │          │花用200元 │大湖分局搜索│第84至89頁      │
 │    │      │        │          │）        │扣押筆錄及扣│                │
 │    │      │        │          │          │押物品目錄表│                │
 │    │      │        │          │          │各1份       │                │
 ├──┼───┼────┼─────┼─────┼──────┼────────┤
 │  2 │林昌悅│林昌釧、│  1500元  │1000元（已│苗栗縣警察局│98選他字197號卷 │
 │    │      │林徐見香│          │花用500元 │大湖分局搜索│第101至04頁     │
 │    │      │（由林盈│          │）        │扣押筆錄及扣│                │
 │    │      │銘代為收│          │          │押物品目錄表│                │
 │    │      │受並轉交│          │          │各1份       │                │
 │    │      │）      │          │          │            │                │
 ├──┼───┼────┼─────┼─────┼──────┼────────┤
 │  3 │林昌悅│林 盈 健│  2000元  │  2000元  │苗栗縣警察局│98選他字197號卷 │
 │    │      │（由林盈│          │          │大湖分局搜索│第116至121頁    │
 │    │      │銘代為收│          │          │扣押筆錄及扣│                │
 │    │      │受並轉交│          │          │押物品目錄表│                │
 │    │      │）      │          │          │各1份       │                │
 └──┴───┴────┴─────┴─────┴──────┴────────┘